【裁判字號】    96,上易,214
【裁判日期】    970527
【裁判案由】    給付借款
【裁判全文】
臺灣高等法院臺南分院民事判決    96年度上易字第214號
上  訴  人  乙○○
                      （送達代收人：丙○○
被 上 訴人  丁○○
訴訟代理人  戊○○
上列當事人間請求給付借款事件，上訴人對於中華民國九十六年
七月二十日臺灣臺南地方法院第一審判決（九十五年度訴字第一
三一四號）提起上訴，本院於九十七年五月二十日言詞辯論終結
，判決如下：
      主      文
上訴駁回。
第二審訴訟費用由上訴人負擔。
      事  實  及  理  由
一、上訴人主張：被上訴人於民國八十七年一月二十六日、四月
    二日、七月二日依序向渠借款新台幣（下同）七萬五千六百
    元、十三萬五千四百七十九元、四十萬八千九百二十一元，
    合計共六十二萬元，渠已先後以轉帳或交付現金方式，如數
    給付被上訴人款項，並由被上訴人簽發如附表所示之支票，
    於同年七月十日交渠收執；詎支票屆期經渠提示均不獲兌現
    清償；為此，本於消費借貸法律關係，求為命被上訴人給付
    六十二萬元本息之判決；原審為其敗訴判決，尚有未合；並
    聲明：(一)原判決廢棄。(二)被上訴人應給付上訴人六十二萬元
    ，及自八十七年七月十日起至清償日止，按年息百分之五計
    算之利息。(三)第一、二審訴訟費用由被上訴人負擔。
二、被上訴人則以：附表所示系爭二紙支票雖係伊所簽發，委託
    上訴人調現而交付予上訴人，惟上訴人並未將調現款項交付
    予伊，兩造間並無借貸法律關係存在。上訴人雖於八十七年
    一月二十六日、四月二日，經由訴外人丙○○帳戶轉帳七萬
    五千六百元及十三萬五千四百七十九元存入伊銀行帳戶，實
    係上訴人出借予訴外人晟德有限公司之款項，與伊無關。此
    外，依上開轉帳匯款時間所示，與上訴人主張兩造間之借款
    時間均有不符；其就上開款項係出於借貸的意思而交付予伊
    之事實，並未舉證證明，就其主張於八十七年七月二日交付
    現金四十萬八千九百二十一元予伊乙情，亦未提出任何證明
    ，均無足採；上訴人本於消費借貸關係，請求伊給付六十二
    萬元本息者，為無理由等情詞，資為抗辯；並聲明：(一)上訴
    駁回。(二)第二審訴訟費用由上訴人負擔。
三、兩造不爭執之事實：
（一）上訴人於八十七年一月二十六日，四月二日，經由訴外人
      丙○○所有彰化商業銀行北台南分行之個人帳戶，分別轉
      帳七萬五千六百元、十三萬五千四百七十九元存入被上訴
      人之銀行帳戶
（二）被上訴人曾簽發附表所示二紙支票，交付上訴人收執。
（三）上開事實，有上訴人於原審提出而為被上訴人所不爭之支
      票二紙（原審促字卷第六頁）、丙○○之轉帳支出傳票、
      存摺存款帳戶資料查詢明細表等件（原審訴字卷第五０頁
      、第一０四頁、第一０五頁）存卷可稽，且為兩造所不爭
      ，均堪信實。
四、按當事人主張有利於己之事實者，就其事實有舉證之責任，
    民事訴訟法第二百七十七條前段定有明文；又民事訴訟如係
    由原告主張權利者，應先由原告負舉證之責，若原告先不能
    舉證，以證實自己主張之事實為真實，則被告就其抗辯事實
    即令不能舉證，或其所舉證據尚有疵累，亦應駁回原告之請
    求。請求履行債務之訴，除被告自認原告所主張債權發生原
    因之事實外，應先由原告就其主張此項事實，負舉證之責任
    ，必須證明其為真實後，被告於其抗辯事實，始應負證明之
    責任，此為舉證責任分擔之原則，最高法院分別著有十七年
    上字第九一七號、四十三年台上字第三七七號判例可資參照
    ；查：本件上訴人主張兩造間成立消費借貸契約者，既為被
    上訴人否認，揆諸上開說明，應由主張消費借貸契約成立之
    上訴人，就消費借貸契約成立要件之積極事實，先負舉證責
    任。
五、再按稱消費借貸者，謂當事人約定，一方移轉金錢或其他代
    替物之所有權於他方，而他方以種類、品質、數量相同之物
    返還之契約。消費借貸，因金錢或其他代替物之交付而生效
    力，八十九年五月五日修正施行前民法第四百七十四條、第
    四百七十五條亦分別定有明文；本件兩造爭執之系爭消費借
    貸法律關係於八十七年間發生，參諸八十九年五月五日修正
    民法債編施行法第一條規定，屬於現行民法債編修正施行前
    發生之債而涉訟，現行民法債編施行法復無特別規定，自應
    適用修正前民法債編上開條文規定。又按消費借貸係要物契
    約，除當事人有約定一方移轉金錢或其他代替物之所有權於
    他方，而他方以種類品質數量相同之物返還之合意外，並須
    將金錢或其他代替物實行交付，始生效力；是就消費借貸契
    約之成立及生效要件言，除貸與人須將金錢或其他代替物等
    實行交付借用人外，且須契約當事人於實行交付之際，雙方
    間就上開消費借貸內容之意思表示已經合致，契約始足成立
    而生效。本件上訴人主張：被上訴人於八十七年一月二十六
    日、四月二日、七月二日依序向其借款七萬五千六百元、十
    三萬五千四百七十九元、四十萬八千九百二十一元，合計共
    六十二萬元，兩造間就系爭六十二萬元已成立消費借貸法律
    關係者，無非係以上訴人執有被上訴人簽發如附表所示二紙
    支票，併訴外人丙○○之銀行帳戶於八十七年一月二十六日
    、四月二日分別轉帳存入被上訴人銀行帳戶七萬五千六百元
    、十三萬五千四百七十九元等二筆款項，及證人甲○○在本
    院審理時到場之證述內容為其論據；惟查：
（一）上訴人主張：被上訴人向其借款六十二萬元者，固據提出
      附表所示二紙支票為證，然上訴人主張兩造間之上開借款
      時間、金額等借款細節，對照系爭二紙支票之發票日為八
      十七年三月三十一日及同年七月十日，票面金額則為四十
      五萬元及十七萬元者，有明顯不同；上訴人提出系爭二紙
      支票意欲證明被上訴人於上揭時間向其借款乙情，已難盡
      信。參以支票為無因證券，當事人間交付票據之原因甚多
      ，或為贈與、或為買賣、或為確保當事人間已存在之法律
      關係、或為消滅已存在之法律關係，非僅囿於金錢借貸一
      端而已，故除別有證據外，僅有支票之簽發、授受或轉讓
      者，自不足以證明其原因事實（參照最高法院八十九年度
      台上字第一０八二號判決要旨）；本件上訴人提出系爭二
      紙支票，主張被上訴人即有向其借款六十二萬元之事實云
      云，依上開說明，自嫌速斷，而無足採。
（二）其次，上訴人主張其經由訴外人丙○○銀行帳戶，於八十
      七年一月二十六日、四月二日分別轉帳七萬五千六百元、
      十三萬五千四百七十九元存入被上訴人之銀行帳戶者，雖
      有彰化商業銀行北台南分行於九十六年六月六日，以彰北
      台南彰字第０九六一二一六號函檢送訴外人丙○○及被上
      訴人之各類帳戶交易明細表在卷（原審訴字卷第一０二頁
      、第一０四頁、第一０五頁、第一０八頁）可參；然上開
      各類帳戶交易明細表僅記錄相關帳戶之「轉提」、「轉存
      」明細而已，至於「轉提」，及「轉存」之原因則未註記
      ，此觀卷附之上開各類帳戶交易明細表之記載至明；惟當
      事人間交付金錢之原因事實亦有多端，要難僅憑款項之轉
      提、轉存，逕認轉提、轉存款項之相關當事人間，即有某
      一確定法律行為之意思表示合致。是縱訴外人丙○○確曾
      於上揭時間，將上開二筆款項轉帳存入被上訴人之銀行帳
      戶者，惟訴外人丙○○轉帳之原因為何？是否確係上訴人
      經由丙○○銀行帳戶出借予被上訴人？仍屬不明，要難僅
      以上開轉提、轉存之事實，遽認兩造間就八十七年一月二
      十六日、四月二日就七萬五千六百元、十三萬五千四百七
      十九元款項，已有消費借貸契約存在之事實。
（三）證人即上訴人前妻甲○○於本院審理時雖到場證述：「被
      上訴人曾向上訴人借錢」等語；惟證人甲○○並證述：「
      是上訴人向我說，他們有一群人在做股票，所以丁○○有
      向他借錢。借多少？上訴人沒有告訴過我正確數字，只告
      訴我說被上訴人有陸續還他錢。上訴人有提到要用彰化銀
      行的利率，但詳情我不清楚。我有看到被上訴人的錢每月
      固定有匯入上訴人的帳戶，金額為五千或一萬不等。」等
      語（參見本審卷第四一頁）；是依證人甲○○之上開證述
      ，足見證人甲○○係自上訴人處聽聞而來，並非在兩造間
      訂立消費借貸契約之當場，或在上訴人經由訴外人丙○○
      銀行帳戶轉帳匯款或交付現金時在場親見亦明。參以證人
      甲○○既證述不知兩造間之借款詳情，竟又證述：被上訴
      人陸續轉帳五千元、一萬元不等予上訴人帳戶之款項，係
      被上訴人按月依彰化銀行之利率返還予上訴人之借款利息
      云云，已嫌證述前後矛盾；對照上訴人於原審提出而為被
      上訴人所不爭，自八十七年九月十四日起至九十年一月十
      五日止之銀行存摺轉帳資料（原審訴字卷第三二頁至第三
      四頁），並非按月轉帳，亦非在每月之一定日期為轉帳，
      且轉帳金額為五千元、一萬元、二萬元、三萬元不等數額
      者，亦與證人甲○○之上開證述內容未盡相符。此外，依
      被上訴人轉帳上開金額及日期為觀察，上開轉帳方式復與
      台灣地區私人間借貸而約定借款人應給付利息時，每多約
      定借款人應按期在一定時間內，給付一定金額之一般常情
      明顯有違。凡此種種，益見上訴人甲○○之上開證述情節
      是否屬實？上訴人於原審提出之上開轉帳資料是否確係被
      上訴人支付系爭借款之利息？並無其他事證足堪佐證，自
      難僅憑證人甲○○之上開片面證述，即為有利於上訴人之
      認定。
（四）綜參上開各情：
    (1)證人甲○○所為證述內容，僅足證明其確曾聽聞上訴人敘
      說借款予被上訴人之事實而已，惟對於兩造間成立消費借
      貸契約相關之人、事、時、地、物等重要待證事項，並未
      證述及之，且其所為上開證述內容與常情有違，復無其他
      事證足堪佐證，其所為上開證述，要難憑採。
    (2)上訴人並未就上開七萬五千六百元、十三萬五千四百七十
      九元等二筆款項，兩造間確已有借貸意思合致之事實，提
      出其他確切之證據以實其說，被上訴人既予堅決否認，上
      揭二筆款項之轉帳資料，復僅能證明被上訴人確有自訴外
      人丙○○處收受轉存款項之事實而已，要難據此逕認兩造
      間即有借貸之意思表示合致。上訴人既未能舉證證明兩造
      間就上開七萬五千六百元、十三萬五千四百七十九元等二
      筆款項，確有成立消費借貸契約之意思表示合致，揆諸上
      揭說明，自難僅以上揭金錢之轉提、轉存，即為有利於上
      訴人主張之認定。上訴人主張上開二筆款項，係被上訴人
      為支付股票款而向其借貸云云，即嫌無據而不足採。
    (3)至就上訴人主張其於八十七年七月二日交付現金四十萬八
      千九百二十一元予被上訴人收受部分，則完全未提出任何
      確切之證據以實其說，既經被上訴人否認，此部分亦屬無
      法證明。
    (4)雖被上訴人抗辯：系爭二紙支票係伊簽發交付上訴人，委
      託上訴人調現之用，惟上訴人並未如數交付款項；且伊與
      上訴人曾為男女朋友關係，上訴人提出伊所交付五千、一
      萬元之轉帳資料，係伊接濟上訴人之款項；併訴外人丙○
      ○轉帳之七萬五千六百元及十三萬五千四百七十九元，實
      係上訴人出借予訴外人晟德有限公司之款項，與伊無關等
      情，亦未同時提出相當證據以資證明，惟參諸上開說明，
      本件上訴人既係本於消費借貸法律關係而為主張，其對於
      兩造間成立消費借貸法律關係之事實既無法舉證證明，則
      被上訴人就其抗辯事實雖亦不能舉證，仍應認被上訴人主
      張被上訴人向其借款六十二萬元之請求，為無理由。
六、綜上，上訴人主張被上訴人於八十七年一月二十六日、四月
    二日、七月二日依序向其借款七萬五千六百元、十三萬五千
    四百七十九元、四十萬八千九百二十一元，合計共六十二萬
    元者，均屬無法證明；從而，上訴人本於消費借貸法律關係
    ，求為命被上訴人給付六十二萬元，及自八十七年七月十日
    起至清償日止，按年息百分之五計算利息之判決，洵屬無據
    ，不應准許。原審為其敗訴之判決，於法並無不合，上訴意
    旨指摘原判決不當，求予廢棄改判，為無理由，應予駁回。
七、本件事證已臻明確，兩造其餘攻擊防禦方法之陳述，與判決
    結果並無影響，爰不一一論述，併此敘明。
八、據上論結，本件上訴為無理由，依民事訴訟法第四百四十九
    條第一項、第七十八條，判決如主文。
中    華    民    國    97    年    5    月    27     日
                  民事第三庭    審判長法  官  陳  光  秀
                                      法  官  曾  平  杉
                                      法  官  李  文  賢
上為正本係照原本作成。
本件不得上訴。
中    華    民    國    97    年    5    月    28     日
                                      書記官  劉  清  洪
附表：
┌────────────────────────────────────────┐
│                                                   九十六年度上易字第二一四號   │
├─┬──────┬─────┬─────┬───┬───────────┬───┤
│編│發  票   日 │票面金額  │票據號碼  │發票人│付  款  人            │備  註│
│號│            │（新台幣）│          │      │                      │      │
├─┼──────┼─────┼─────┼───┼───────────┼───┤
│１│87年3月31日 │450,000元 │AG0000000 │丁○○│彰化商業銀行北台南分行│      │
├─┼──────┼─────┼─────┼───┼───────────┼───┤
│２│87年7月10日 │170,000元 │AG0000000 │丁○○│彰化商業銀行北台南分行│      │
└─┴──────┴─────┴─────┴───┴───────────┴───┘


司法院資訊處製作；財團法人民間司法改革基金會備份。
